【裁判字號】    98,重勞上,13
【裁判日期】    990622
【裁判案由】    確認僱傭關係存在
【裁判全文】
臺灣高等法院民事判決                98年度重勞上字第13號
上  訴  人  甲○○
            庚○○
            丙○○
被 上 訴人  乙○○
共      同
訴訟代理人  謝政達    律師
            楊景勛    律師
被上訴人即
上  訴  人  臺北市停車管理工程處
法定代理人  戊○○
訴訟代理人  陳金泉    律師
            葛百鈴    律師
            李瑞敏    律師
上列當事人間確認僱傭關係存在事件，兩造對於中華民國98年5
月4日臺灣臺北地方法院97年度重勞訴字第13號一審判決不服提
起上訴，經本院於99年5月25日言詞辯論終結，判決如下：
    主  文
原判決關於確認被上訴人乙○○與上訴人臺北市停車管理工程處
間之僱傭關係存在，及命上訴人臺北市停車管理工程處給付部分
，及該部分假執行之宣告，暨訴訟費用(除確定部分外)之裁判均
廢棄。
前開廢棄部分，被上訴人乙○○在第一審之訴及假執行之聲請均
駁回。
上訴人甲○○、庚○○、丙○○之上訴駁回。
第一(除確定部分外)、二審訴訟費用，由上訴人甲○○、庚○○
、丙○○、被上訴人乙○○負擔。
    事實及理由
一、上訴人甲○○、庚○○、丙○○（下稱甲○○等三人）及被
    上訴人乙○○（下稱乙○○）起訴主張：甲○○等三人、乙
    ○○均受僱被上訴人即上訴人臺北市停車管理工程處 (下稱
    停管處)擔任停車管理員並為工會幹部，甲○○等三人為臺
    北市停車管理處產業工會（下稱停管工會）常務理事，乙○
    ○為停管工會理事兼臺北市產業總工會（下稱產總工會）副
    理事長。甲○○等三人自民國（下同）90年中迄今，即以常
    務理事共同駐會模式請公假辦理會務，且於94年11月22日勞
    資會議時，就常務理事共同駐會之情形達成「其他協助會務
    部分，則依現行請假程序辦理」之結論。詎停管處以甲○○
    等三人為辦理會務請公假為曠工，並於96年12月15日以甲○
    ○等三人及乙○○於96年10月份連續曠職3日或1個月內曠職
    達6日為由，依勞動基準法（下稱勞基法）第12條第1項第6
    款暨臺北市公有收費停車場工作規則(下稱系爭工作規則)第
    47條第1項第6款規定，終止兩造間之僱傭契約。惟停管處於
    未另行勞資會議之情形下，終止兩造間之僱傭契約，為不合
    法；另乙○○為協助工會事務部分，已依工會法第35條第2
    項規定，於50小時範圍內合法辦理會務假，停管處卻以乙○
    ○曠職達6日為由，逕行將乙○○解僱，亦非適法。縱認甲
    ○○等三人及乙○○確有曠工之情，停管處至遲應於96年11
    月30日前終止兩造間之僱傭契約，惟停管處於96年12月15日
    始行使終止權，已逾勞基法第12條第2項除斥期間之規定等
    情。爰依兩造間之僱傭契約，求為命：(一)確認甲○○等三人
    及乙○○與停管處之僱傭契約存在。(二)停管處應自96年12月
    16日起至回復甲○○等三人及乙○○職務之日止，按月於每
    月25日給付甲○○新台幣（下同）51,642.7元、庚○○51,7
    72.7元、丙○○51,642.7元、乙○○53,968元，及均自應受
    給付之次日起至清償日止，按年息5%計算之利息。(三)願供擔
    保請准宣告假執行。（原審判決確認乙○○與停管處間之僱
    傭契約存在；停管處自96年12月16日起至回復乙○○職務之
    日止，按月於每月25日給付乙○○51,325元本息，並駁回甲
    ○○等三人及乙○○其餘請求。停管處、甲○○等三人各就
    其敗訴部分聲明不服，提起上訴；乙○○就其敗訴部分，未
    據聲明不服，該部分已告確定。）甲○○等三人並上訴聲明
    ：(一)原判決廢棄。(二)確認甲○○等三人與停管處間之僱傭契
    約存在。(三)停管處應自96年12月16日起至回復甲○○等三人
    職務之日止，按月於每月25日給付甲○○51,642.7元、庚○
    ○51,772.7元、丙○○51,642.7元，及均自應受給付之次日
    起至清償日止，按年息5%計算之利息。(四)願供擔保，請准宣
    告假執行。乙○○則答辯聲明：上訴駁回。
二、停管處則以：停管工會未設理事長，依工會法施行細則第18
    條前段規定，甲○○等三人依法僅能輪流駐會辦公，且94年
    11月22日勞資會議結論「依現行請假程序辦理」，係指89年
    第二屆第一次勞資會議結論，即常務理事應輪流駐會，停管
    處從未同意工會常務理事得採共同駐會方式辦理工會會務。
    甲○○等三人擅以共同駐會之原因請公假，自不應准許。又
    甲○○等三人未事先提出證明文件請假，縱認請假有正當事
    由，仍須經停管處核准後，始為完成請假手續，惟甲○○等
    三人請假之申請均遭停管處駁回，即未完成請假手續卻不到
    職屬曠職。另乙○○係濫用擔任工會幹部身分，藉詞請休會
    務公假，非真有辦理會務之需要，且停管處於96年10月30日
    要求乙○○於同年11月2日前補送資料佐證有辦理工會會務
    之事實，乙○○當時向停管處表明已無其他證明文件可提出
    ，停管處依當時客觀上所存在之資料認定乙○○為曠職應屬
    無誤，乙○○不得於本件訴訟中再舉證證明其請公假確為辦
    理會務。復甲○○等三人及乙○○所領取交通費、加班日交
    通費、全勤獎金（事實上並非全勤獎金係停管處加發五百元
    獎金）、三節獎金及年終獎金均非屬工資。又停管處於96年
    11 月6日始確定知悉甲○○等三人及乙○○96年10月份曠職
    之日數已達勞基法第12條第1項第6款規定之要件，而甲○○
    等三人及乙○○於同年10月23日向臺北市政府勞工局（下稱
    勞工局）申請勞資爭議調解，迄同年12月12日勞資爭議調解
    不成立，停管處於同年月15日終止兩造間之僱傭契約，並未
    逾勞基法第12條第2項之30日除斥期間規定等語，資為抗辯
    。並答辯聲明：(一)上訴駁回。(二)如受不利之判決，願供擔保
    請准免為假執行。並上訴聲明：(一)原判決不利停管處部分廢
    棄。
    (二)乙○○於第一審之訴及假執行聲請均駁回。
三、甲○○等三人及乙○○主張渠等均受僱停管處擔任停車管理
    員工作，甲○○等三人並為停管工會常務理事，乙○○為停
    管工會理事兼任產總工會副理事長。甲○○等三人及乙○○
    於96年12月15日突接獲停管處發函表示渠等「96年10月份連
    續曠職三日或一個月內曠職達六日，爰依勞基法第12條第1
    項第6款暨系爭工作規則第47條第1項第6款規定，終止停管
    處與甲○○等三人及乙○○間之僱傭契約，並於96年12月15
    日起生效。」，渠等於96年10月23日向勞工局申請勞資爭議
    調解，迄96年12月12日勞資爭議調解不成立之事實，有停管
    處96年12月14日函、個人請假狀況查詢、台北市政府96年10
    月31日府勞二字第096389 99010號函、勞資爭議調解申請書
    、開會通知單（見原審卷一第37-38頁、第52頁、第59-60頁
    、卷二第78-85頁），並為停管處所不爭，自堪信為真實。
    甲○○等三人及乙○○又主張停管處96年12月15日以渠等無
    正當理由連續曠職三日或一個月內曠工達六日為由，終止系
    爭僱傭契約為不合法，此為停管處所否認，並以上開情詞置
    辯。是以，本件首應審酌者為停管處依勞基法第12條第1項
    第6款暨系爭工作規則第47條第1項第6款規定，終止系爭僱
    傭契約是否合法？茲論述於下：
  (一)按工會法第35條第2項規定：「工會理、監事因辦理會務得
    請公假；其請假時間，常務理事得以半日或全日辦理會務，
    …」，所謂會務，係指辦理工會本身內之事務及從事或參與
    由主管機關或所屬上級工會指定或舉辦之各項活動或集會，
    惟是否確為「會務」，仍應就個案事實加以認定。至於因辦
    理工會會務而申請公假，其有關手續及須備之證明文件，得
    由工會與事業主雙方參照勞工請假規則協商或於團體協約中
    訂定之。足見勞工以辦理職業工會會務為由請公假，仍須衡
    量其有無必要性及繁簡度，並提出相關證明文件，雇主亦有
    就個案事實加以認定、審酌之權。故為兼顧雇主與工會二者
    之利益，上開工會法之規定自應解為擔任理、監事之勞工，
    實際上辦理會務之時間，始得向雇主請給公假，雇主既只就
    勞工實際辦理會務所需時間，始須給予公假，雇主自有權審
    究該會務之實際內容是否屬實？所需辦理時間與公假期間是
    否相當？故勞工為辦理會務依上開規定請假時，自應向雇主
    明會務之內容，並提供相關資料，俾供雇主審究是否准假
    ，始合乎上開工會法之規定，非謂勞工一旦以辦理會務為名
    請假，雇主即應照准之。(最高法院90年度台上字第2282 號
    判決參照)
  (二)查甲○○等三人於96年9月間及10月間，均以「公假」為由
    向停管處請假各11日，其請假日期均為96年10月4日至5日、
    9日、11日至12日、17日、18日、19日、23日、24日、26日
    、31日，甲○○及丙○○另於96年9月間就96年10月2日及3
    日申請公假，此有個人請假狀況查詢單附卷可查（見原審卷
    一第44頁、第46-47頁），然各該公假均遭處長、主任秘書
    、科長，於各該請假日期之前以「附駐會證明」、「辦理會
    務請公假時，應備妥相關辦理事項、抵達地點及所需時間之
    具體證明文件，憑以核假。退請補證」、「請依工會法補送
    證明文件」、「請依工會法檢附相關證明文件及輪流駐會證
    明，俾利核假。假單退還」、「請提出相關證明文件以為公
    假准駁之依據」為由退件，有請假單批核退件電子假單、員
    工差假請示單為證（見原審卷二第108-125頁、第136-171頁
    ），核諸上開說明，停管處有權審究該會務之實際內容是否
    屬實，及所需辦理時間與公假期間是否相當等情，停管處主
    管人員既已批示令甲○○等三人依工會法規定，檢附相關證
    明文件以為公假准駁之依據，甲○○等三人均未補正，於法
    自有未合，故甲○○等三人所請之上開公假，並未依規定完
    成請假程序，洵堪認定。
  (三)甲○○等三人主張其所屬之停管工會自90年中起均採共同駐
    會處理會務之方式並經停管處准許，其自得請上開會務公假
    云云，惟為停管處所否認。經查：
  1.停管工會與停管處於89年間第二屆第一次勞資會議達成協議
    ：「…二、本次勞資會議，資方追認勞方常務理事每三個月
    輪流常期駐會處理一般日常事務」，有停管處89年8月14日
    北市停人字8963192200號函後附之會議紀錄可證（見原審卷
    二第56-57頁），而自89年起至93年止之勞資會議，並未再
    對停管工會常務理事處理一般日常會務之駐會模式再為討論
    （見原審卷四第64-75頁之勞資會議紀錄），嗣停管工會與
    停管處於94年11月22日進行第三屆第七次勞資會議，勞方表
    示：「…(二)查工會幹部公假問題，曾於91年1月31日，經台
    北市政府勞資爭議調解成立，其調解方案二為『建請勞資雙
    方另行協商往後工會幹部處理會務之請假事宜，使程序明確
    ，以免滋生誤會』。(三)綜上，為免勞資間屢次滋生問題，提
    案工會人員公假事宜協商明確程序」，而停管處（資方）代
    表除針對參加勞資會議代表、會員代表大會各該代表公假及
    資方召開法定委員會議之公假及調班提出回應之外，並表示
    理監事以上人員，請依工會法50小時內請公假辦理。嗣雙方
    於該次勞資會議達成協議：「爾後勞資會議、工會理監事會
    議、工會代表大會及勞資雙方共同出席之各項委員會，勞工
    代表出席會議時當天給予公假1日登記，輪3班之勞方代表如
    開會前1日值大夜班，其公假登記於開會前一夜之23時至開
    會日之7時為原則；惟場組長得斟酌勤務安排情形，並徵得
    請假人員同意，調整為開會當日23時至次日7時；其他協助
    會務部分，則依現行請假程序辦理」，此有停管處94年11月
    25 日北市停人字第09440022700號函及後附勞資會議簽到紀
    錄可稽（見原審卷一第61-65頁），故關於工會幹部協助處
    理日常會務之模式，勞資雙方並未為其他變更之協議，則上
    開89年第二屆第一次勞資會議達成之勞方常務理事每三個月
    「輪流駐會」處理一般日常會務之協議，並未變更，洵堪認
    定。
  2.再依工會法施行細則第18條規定：「工會不設理事長者，由
    常務理事輪流駐會辦公，處理一般日常事務」；另依92年7
    月25日第三屆第一次代表大會修訂之停管工會組織章程第23
    條第5款規定：「未設理事長時，由常務理事『輪流駐會』
    辦公，處理日常會務。重要會務由常務理事處理，重要會務
    之範圍，由常務理事決定之，對外行文須常務理事共同簽署
    。」（見原審卷四第243頁），故依工會法施行細則第18條
    規定及停管工會現行組織章程第23條第5款規定，停管工會
    常務理事處理日常會務，均是以「輪流駐會」之方式處理，
    可認上開94年11月22日第三屆第七次勞資會議決議之「依現
    行請假程序辦理」，係指依89年8月14日第二屆第一次勞資
    會議所達成工會常務理事每三個月輪流常期駐會處理一般日
    常事務。倘如甲○○等三人所主張停管工會自90年中起即採
    共同駐會處理會務之方式一節屬實，何以停管工會92年7月
    25 日召開第三屆第一次代表大會為修訂停管工會組織章程
    時，未就組織章程第23條第5款「輪流駐會」規定修訂為「
    共同駐會」，足徵甲○○等三人以共同駐會辦理工會會務，
    與停管工會組織章程之規定不符。
  3.甲○○等三人雖稱縱如停管處所述應採輪流駐會方式處理日
    常會務，則甲○○等三人中必有一人需駐會處理會務，停管
    處逕將甲○○等三人均逕予解僱，顯不合法。惟查，停管處
    於96年12月15日終止系爭僱傭契約前，已請甲○○等三人補
    正輪流駐會之證明文件，復於96年10月18日請停管工會補正
    輪流駐會之文件，甲○○等三人則以停管工會常務理事之身
    分回覆其均是以共同駐會模式辦理會務，甲○○等三人既不
    提出輪流駐會之證明文件，停管處自不能據以實質審核應有
    何常務理事駐會辦理會務，甲○○等三人既不能證明其個別
    有何正當理由不於上開各該公假期日為停管處提供勞務，其
    所請之上開公假自難認為合法。
  4.甲○○等三人又主張其請假未滿3日部分，依停管處提出之
    請假流程圖，僅需經第四科審核，甲○○等三人此部分公假
    已經審核通過云云。惟查，停管處提出之請假流程圖固記載
    未滿3天部分由第四科審核、人事室查核，即可送人事室歸
    檔（見原審卷二第107頁），然此僅是停管處機關內部分層
    負責授權之規定，停管處機關首長並不因此授權而失其權限
    ，甲○○等三人復不能證明其所請之公假未滿3日部分，於
    經第四科核准後停管處即已通知其等准假，甲○○等三人所
    請上開公假，既經停管處機關處長或主任秘書等更高階主管
    否准，自不能以此部分公假在電腦作業上已經第四科核准即
    認為停管處已准許甲○○等三人所請公假。甲○○等三人主
    張前揭公假業經審核通過，並非可採。
  5.甲○○等三人另主張停管工會於90年6月11日以北市停管工
    字第90030號函通知停管處，表示自90年7月起改由兩人駐會
    ，請准予備查，渠等自90年中起皆以共同駐會辦理會務之方
    式請假，迄本件爭議止，均經停管處核准，94年11月22日勞
    資會議結論所稱之「依現行請假程序辦理」，係指停管處同
    意工會常務理事以共同駐會模式云云。惟查，停管工會雖於
    90年6月11日以北市停管工字第90030號函通知停管處，表示
    自90年7月起改由兩人駐會，請准予備查（見原審卷四第186
    頁），而停管處對此未為任何准駁之表示。縱認停管工會常
    務理事自90年中以來所請公假之日期均相同並經停管處准假
    ，惟依此僅能認為停管處肯認各該常務理事於各該期日確有
    辦理會務必要而核准公假，不能因此認定停管處已同意停管
    工會常務理事以共同駐會之方式辦理日常會務。又停管處與
    停管工會於89年間，既經勞資會議達成常務理事輪流駐會處
    理日常會務之協議，則若停管處或停管工會欲變更此依一協
    議，亦應以勞資會議之方式變更。上開函件經證人丁○○於
    本院到庭證稱：「是我擬的公文，由我發出。在90年6月11
    日之前，勞資雙方就常務理會共同駐會達成協議，透過常務
    理事確認之後，要求我發這個公文。」、「(問：如何達成
    協議？)答：常務理事乙○○和秦台生和資方的副處長己○
    ○協商，協商過程我不知道，達成協議時，我不在場。常務
    理事乙○○口頭告訴我協議，沒有交付給我任何文件。」(
    見本院卷一第175頁背面)，而依證人己○○於本院到庭證稱
    ：「沒有變更常務理事駐會的方式。因為停管處的人力缺乏
    ，所以停管處的政策是以常務理事一人駐會為原則。」、「
    公家機關有一定的程序，工會有任何要求要以正式的公文給
    停管處或透過勞資會議正式提案，進行協商，協商結果將建
    議的方案簽報停管處，由處長核定之後才能據以實施。」(
    見本院卷一第236-237頁)，可認該函件係丁○○根據乙○○
    之指示而發出，尚不足資為停管處與停管工會間有三位常務
    理事共同駐會合意之證明文件。況依此函件僅記載「由兩人
    駐會」，亦非甲○○等三人主張之三位常務理事共同駐會。
    甲○○等三人既不能證明停管工會有與停管處達成工會常務
    理事共同駐會處理日常事務之協議，甲○○等三人主張自90
    年中旬停管工會已與停管處達成合意採共同駐會方式處理會
    務，即無可取。
  6.甲○○等三人再稱停管處於終止系爭僱傭契約之前，僅以模
    糊不清之指示稱依工會法檢討相關證明文件俾利核假，而不
    清楚敘明應提出何具體文件，停管處據以終止系爭僱傭契約
    自屬權利濫用云云。惟查，停管處於96年6月23日已發函停
    管工會，要求各理監事為辦理會務申請公假，需備妥證明文
    件並詳列辦理事項、抵達地點及所需時間，以為核假依據；
    復於96年7月3日發函表示僅以「開會通知單」不足作為核假
    依據，又於96年7月4日發函停管工會，明確指出工會不設理
    事長者，由常務理事輪流駐會處理一般日常事務等情，此有
    停管處96年6月23日北市停人字第0963965220號函、96年7月
    3日北市停人字第0963337110號函、96年7月4日北市停人字
    第096333420700號函可按（見原審卷三第61-62頁、第64頁
    ）。而停管工會亦分別於96年6月27日、96年7月10日以北市
    停管工字第960037號函、北市停管工字第960045號函表示停
    管處上開要求已違反雙方勞資慣常程序等語（見原審卷三第
    67頁、第74頁），另停管工會於96年10月12日函文中表示：
    「另貴處戊○○處長於退回本會常務理事申請公假單時，於
    退文上要求本會常務理事提供『輪流駐會證明』，惟本會採
    三位常務理事共同駐會」（見原審卷三第96頁），甲○○等
    三人又以停管工會常務理事之身分於96年10月22日回覆其均
    是以共同駐會模式辦理會務（見原審卷三第105-109頁），
    可知停管處於終止系爭僱傭契約之前，已明確要求甲○○等
    三人應提出輪流駐會之證明文件，並無含糊不清之情況。甲
    ○○等三人此部分主張，亦無可取。
  7.綜上，甲○○等三人以共同駐會之模式申請上開公假，與停
    管工會與停管處達成之勞資協議不符，且未依規定提出相關
    證明文件作為停管處是否准假之依據，則停管處未核准甲○
    ○等三人前揭公假申請，自屬有據；而甲○○等三人於上開
    各該日期並未為停管處提供勞務，此為兩造所不爭執，而其
    所請之各該公假未經停管處核准，況且甲○○等三人所請上
    開公假時數為88小時以上（請假日數11×8＝88），超逾工
    會法第35條第2項規定之工會理監事每人每月為辦理會務請
    公假不能超過50小時規定，則甲○○等三人於96年10月份已
    有無正當理由繼續曠工3日，及1個月內無正當理由曠工達六
    日之情況，符合勞基法第12條第1項第6款：「勞工有左列情
    事之一者，雇主得不經預告終止契約：…六、無正當理由繼
    續曠工3日，或1個月內曠工達6日者」規定，停管處於96年
    12 月15日終止系爭僱傭契約，即屬合法。
  (四)乙○○主張其為停管工會理事兼任產總工會副理事長，其已
    依工會法第35條第2項規定，因辦理會務而於50小時範圍內
    合法辦理會務假等語，惟為停管處所否認，並以前詞置辯。
    是以，首應審酌者為乙○○是否已依規定完成請假程序？經
    查：
  1.按工會理監事因辦理會務，得請公假，其請假時間，常務理
    事得以半日或全日辦理會務，其他理監事每人每月不得超過
    50小時，其有特殊情形者，得由勞資雙方協商或於締結協約
    中訂定之。工會法第35條第2項定有明文。又勞工以辦理職
    業工會會務為由請公假，仍須衡量其有無必要性及繁簡度，
    並提出相關證明文件，雇主亦有就個案事實加以認定、審酌
    之權，已如前述。所謂工會理事於50小時範圍內得合法向雇
    主核准申請會務公假，必於有辦理會務之具體事實始得向雇
    主提出申請並准假，而非謂50小時範圍內即得任意以申請會
    務公假為由不到職，而不問是否有辦理會務之具體事實。
  2.查乙○○於96年10月2日、5日、9日、11日、12日、16日、1
    7日、19日、23日、24日及25日，各請公假0.375日(即3小時
    )，計4.125日（0.375×請假日數11＝4.125），時間均自20
    時至23時，於96年10月26日請公假一日，時間為15時至23時
    計8小時，合計5.125日，有個人請假狀況查詢單在卷可稽（
    見原審卷一第60頁）。惟停管處對乙○○所請上開公假批示
    「退件：辦理會務請公假時，應備妥相關辦理事項、抵達地
    點及所需時間之具體證明文件，憑以核假。退請補證。」、
    「退件：請依工會法補送證明文件。」，此有請假單批核退
    件電子假單、員工差假請示單可考（見原審卷二第126-135
    頁、第172-198頁）。核諸上開說明，停管處有權審究該會
    務之實際內容是否屬實，及所需辦理時間與公假期間是否相
    當等情，停管處既已批示令乙○○依工會法規定，檢附相關
    證明文件以為公假准駁之依據，乙○○未依規定補正，於法
    自有未合，故乙○○所請之上開公假，並未完成請假程序，
    洵堪認定。乙○○主張其已依工會法規定完成請假手續，自
    非可採。
  3.乙○○又主張其於上開96年10月間各該日期既為處理會務而
    請公假，即非屬無正當理由曠工，並提出產總工會函11紙為
    證(見原審卷二第58-68頁，下稱系爭開會通知函)，證人周
    佳君亦於原審到庭證稱確有舉行系爭開會通知函上所載之各
    項會議。惟查，依證人即產總工會理事長辛○○於本院到庭
    證稱：「因為總幹事周佳君告訴我，乙○○的雇主即停管處
    需要他們請假的依據，所以需要開會通知單，才補發此11紙
    文件。」、「(問：事實上有無這些會議？)答：我沒有參加
    ，我不知道。」、「原則上開會都有紀錄。」、「(問：周
    佳君有沒有告訴你有開這些會議？)答：她沒有告訴我，只
    是要補發開會通知。」、「(問：有沒有夜間開會的情形？)
    答：有，如抗爭或有時效性的問題，就有夜間開會的情形，
    一般的情形不會在夜間開會。」、「(問：上開11張通知，
    周佳君有沒有在事先以電子郵件或傳真給你？)答：沒有。
    」、「(問:96年度工作計畫執行內容，是否就是96年度工作
    計畫總整理的統計？)答：是的。」、「(問：如有召開理事
    會會前會，是否也會登載在工作報告中？)答：原則上如果
    有開會，就會記載。」等語(見本院卷二第2-4頁)，可知產
    總工會開會原則上均在上班時間，如遇有抗爭或有時效性的
    問題，始定在夜間開會。證人周佳君係事後應乙○○之要求
    而製作系爭開會通知函，且系爭開會通知函所載開會時間(1
    9時至22時)與乙○○申請會務假時間(20時至23時)不符，顯
    有造假之嫌，周佳君為規避其業務上製作不實文書之責任，
    乃到庭為有利於乙○○之證詞，自無可採。況該等開會通知
    之會議性質均為勞工教育準備、理事會會前會、理事會會後
    檢討等會議，並不具任何抗爭或時效性，根本不可能於夜間
    開會。且產總工會開會一般均有會議紀錄，如有舉行必也載
    明於當年度工作計畫執行情形內。惟乙○○就系爭開會通知
    函上所舉行之會議從未提出會議紀錄，且對照產總工會96年
    工作計畫執行情形(見本院卷一第123-135頁)，並無系爭開
    會通知函所載會議之舉行，益證該等會議根本未舉行。從而
    ，乙○○事後提出開會通知函向停管處辦理請休會務假，停
    管處認為無從證明有該等會議之舉行而否准乙○○會務假之
    申請，並無不當。
  4.乙○○另主張縱其所請會務假並非合法，亦未達解僱事由之
    程度，而停管處逕行予以解僱，即違反解僱最後手段原則，
    其所為之解僱自當然係屬於違法而無效云云。按勞基法第12
    條第6款規定勞工無正當理由繼續曠工3日或1個月曠工達6日
    之情形，立法者於此已以具體一定日數明確地劃清其界線，
    並無需另行援用最後手段原則加以審查之必要。查乙○○於
    96年10月2日、5日、9日、11日、12日、16日、17日、19日
    、23日、24日及25日，各請公假0.375日(3小時)，時間均自
    20時至23時，於96年10月26日請公假一日，時間為15時至23
    時計8小時。乙○○所請上開公假，既未經停管處核准，乙
    ○○亦未到班，依系爭工作規則第43條規定「無故遲到或擅
    離工作崗位2小時以上者，記曠職，扣薪1日。」(見原審卷
    三第189頁)，是乙○○於96年10月份共有11日曠職，亦可認
    定。停管處依勞基法第12條第1項第6款之規定，終止系爭僱
    傭契約，於法並無不合。
  5.綜上，乙○○申請上開公假，但未依規定提出相關證明文件
    作為停管處是否准假之依據，則停管處未核准乙○○前揭公
    假申請，自屬有據；而乙○○於上開各該日期並未為停管處
    提供勞務，此為兩造所不爭執，但其所請之各該公假既未經
    停管處核准，乙○○復未提出其他證據足資證明其確為辦理
    會務而有正當理由離開工作崗位，則乙○○於96年10月份已
    有無正當理由曠工達6日之情況，符合勞基法第12條第1項第
    6 款：「勞工有左列情事之一者，雇主得不經預告終止契約
    ：…六、無正當理由繼續曠工3日，或1個月內曠工達6日者
    」規定，停管處於96年12月15日終止系爭僱傭契約，即屬合
    法。
四、甲○○等三人及乙○○另主張縱認其於96年10月間確有上開
    無正當理由曠工情事，然停管處於96年12月15日始終止系爭
    僱傭契約，已超逾勞基法第12條第2項規定之30日除斥期間
    云云。經查：
  (一)按勞基法第12條第1項第6款、第2項分別規定：「無正當理
    由繼續曠工3日，或1個月內曠工達6日止」、「雇主依前項
    第1款、第2款及第4款至第6款規定終止契約者，應自知悉其
    情形之日止，30日內為之」，然此所謂知悉其情形，應指雇
    主已明確知悉勞工確定有無正當理由連續曠職3日，或1個月
    曠工達6日之情事。又按勞資爭議處理法第7條規定：「勞資
    爭議在調解或仲裁期間，資方不得因該勞資爭議事件而歇業
    、停工、終止僱傭契約或為其他不利於勞工之行為」，此規
    定旨在保障勞工合法之爭議權，並使勞資爭議在此期間內得
    以暫時冷卻，使勞資雙方等待勞資爭議調解委員會或仲裁委
    員會之調解或仲裁結果，避免爭議事件擴大，故雇主關於勞
    資雙方在爭議調解期間內所涉爭議事件之終止權，在該段期
    間內被限制暫時不得行使，此時若繼續計算勞基法第12條第
    2項之30日除斥期間，無異使雇主須在勞工申請調解之前即
    先為終止契約之表示，以避免該30日不能行使終止權之不利
    益，恐使雇主為爭取時間而在未充分瞭解事實等相關問題之
    情況下即先為終止，如此對勞工應更為不利。準此，應認雇
    主在上開調解期間內既不能行使終止權，則該調解期間不應
    計入上開30日除斥期間，待調解結束後，雇主解僱權可行使
    之情況，再將之前所經過之時間合併計算。
  (二)查甲○○等三人及乙○○於96年10月間所請上開公假未經停
    管處核准，而甲○○等三人及乙○○亦未提供勞務，然渠等
    是否確為「無正當理由」曠工，仍需再進行調查。停管處為
    查明是否有該「無正當理由」曠工之事實，遂先後於96年10
    月18日、同年月23日通知停管工會補正輪流駐會、具體處理
    會務之證明文件，並於96年10月30日通知甲○○等三人於96
    年11月2日下午5時前提出申請會務公假具體可信之證明文件
    等情，有停管處96年10月18日北市停人字第09635705400號
    函、96年10月23日北市停人字第09635874000號函、96年10
    月30日北市停人字第09639693600號函可稽（見原審卷二第
    46-48頁、第50-52頁）；另停管處於96年10月25日召開第16
    次考績委員會、96年10月30日召開第18次考績委員會，仍請
    甲○○等三人補提出申請會務假之證明文件，然渠等並未補
    正，停管處遂於96年11月6日召開19次考績委員會並為上開
    曠職終止與甲○○等三人僱傭契約之決議，為兩造所不爭，
    並有96年度第19次考績委員會會議紀錄為證（見原審卷二第
    14-17頁），可認停管處抗辯其於96年11月6日始知悉甲○○
    等三人及乙○○確於96年10月間有無正當理由連續曠工3日
    且1個月內曠工6日之情事，應可採信。次查，甲○○等三人
    及乙○○於96年10月23日針對上開會務假請假之勞資爭議向
    勞工局申請調解迄96年12月12日調解不成立，已如前述，依
    甲○○等三人及乙○○於96年10月23日申請調解，停管處於
    96 年11月6日明確知悉甲○○等三人及乙○○確有無正當理
    由連續曠工3日及1個月曠工6日之情事，嗣96年12月12日調
    解期間結束，停管處於96年12月15日終止其與甲○○等三人
    及乙○○之僱傭關係，並未逾勞基法第12條第2項規定30日
    之除斥期間，洵堪認定。
  (三)甲○○等三人雖指稱其申請調解之內容與停管處上開終止權
    之行使無涉，不應將上開調解期間予以扣除。惟查，甲○○
    等三人請求調解事項為其擔任停管工會理事，其96年7月份
    會務公假之申請遭停管處刁難，所請96年10月份公假已遭停
    管處退件，迄未核准一事，此有調解申請書可考（見原審卷
    二第80頁）。而本件停管處即以甲○○等三人關於上開96年
    10月間之公假申請未經其核准為由，而認定甲○○等三人於
    96年10月間有連續曠工3日或1個月曠工6日之情事，則甲○
    ○等三人未於96年10月間上開公假期日提供勞務有無正當理
    由，即涉及停管處對於甲○○等三人會務公假必要性之認定
    ，核諸上開規定，停管處自不得於該調解期間內終止系爭僱
    傭契約，是甲○○等三人此部分主張，即無可取。
五、綜上所述，甲○○等三人、乙○○依兩造僱傭契約，請求確
    認渠等與停管處間之僱傭關係存在；停管處應自96年12月16
    日起至回復職務之日止，按月於每月25日給付甲○○51,642
    .7元、庚○○51,772.7元、丙○○51,642.7元、乙○○51,3
    25元，及均自應受給付之次日起至清償日止，按年息5%計算
    之利息，為無理由，均應予駁回。原審就乙○○請求部分，
    判決(一)確認乙○○與停管處間之僱傭契約存在；(二)停管處自
    96年12月16日起至回復乙○○職務之日止，按月於每月25日
    給付乙○○51,325元本息，尚有未洽，停管處上訴意旨，就
    此部分求予廢棄改判，為有理由，爰由本院予以廢棄改判如
    主文第二項所示。至於甲○○等三人之請求部分，原判決為
    甲○○等三人敗訴之判決，經核於法並無不合，甲○○等三
    人上訴意旨求予廢棄改判，為無理由，應駁回其上訴。
六、本件事證已臻明確，兩造其餘之攻擊防禦方法及所提之證據
    ，經審酌後認均無礙判決之結果，爰不予一一論述。
七、據上論結，本件停管處之上訴為有理由，甲○○等三人之上
    訴為無理由，爰判決如主文。
中    華    民    國    99    年    6     月    22    日
                    勞工法庭
                        審判長法  官  蕭艿菁
                              法  官  周舒雁
                              法  官  陳姿岑
正本係照原本作成。
如不服本判決，應於收受送達後20日內向本院提出上訴書狀，其
未表明上訴理由者，應於提出上訴後20日內向本院補提理由書狀
（均須按他造當事人之人數附繕本）上訴時應提出委任律師或具
有律師資格之人之委任狀；委任有律師資格者，另應附具律師資
格證書及釋明委任人與受任人有民事訴訟法第466條之1第1項但
書或第2項（詳附註）所定關係之釋明文書影本。
中    華    民    國    99    年    6     月    23    日
                               書記官  黃慶霽
附註：
民事訴訟法第466條之1（第1項、第2項）：
對於第二審判決上訴，上訴人應委任律師為訴訟代理人。但上訴
人或其他法定代理人具有律師資格者，不在此限。
上訴人之配偶、三親等內之血親、二親等內之姻親，或上訴人為
法人、中央或地方機關時，其所屬專任人員具有律師資格並經法
院認為適當者，亦得為第三審訴訟代理人。

司法院資訊處製作；財團法人民間司法改革基金會備份。
